臺灣高等法院臺中分院刑事判決
111年度上易字第508號
上  訴  人  臺灣彰化地方檢察署檢察官 
被      告  洪秉頡


上列上訴人因被告違反家庭暴力防治法案件，不服臺灣彰化地方
法院111年度易字第154號中華民國111年3月31日第一審判決（起
訴案號：臺灣彰化地方檢察署110年度偵字第15502號），提起上
訴，本院判決如下：
    主  文
上訴駁回。
    理  由
一、公訴意旨略以：被告乙○○（下稱被告）係告訴人丙○○（起訴
    書及原判決均誤繕為「洪梅森」，由本院逕予更正）
　　、甲○○○之子，被告與告訴人丙○○、甲○○○具有家庭暴力防治
    法第3條第3款所定之家庭成員關係。被告於民國110年間，
    因對告訴人丙○○、甲○○○2人實施家庭暴力行為，經告訴人丙○○、甲○○○2人向臺灣彰化地方法院聲請保護令，經該法院家
    事庭於110年10月18日以110年度家護字第643號裁定令被告
    不得對告訴人丙○○、甲○○○2人實施身體、精神或經濟上之騷
    擾、控制、脅迫或其他不法侵害之行為、不得為騷擾之聯絡
    行為及應於112年6月30日前完成認知教育輔導團體12次之處
    遇計畫，保護令有效期間為2年，被告於110年10月24日收悉
    前開保護令。詎其於110年12年4日（檢察官起訴書犯罪事實
    欄誤載為110年12月14日）10時至11時48分許，在彰化縣○○
    鎮○○路00號住處，要求告訴人甲○○○幫其拿鞋子及向告訴人
    丙○○索討金錢未果，而與告訴人丙○○、甲○○○發生口角後，
    基於違反保護令之犯意，對告訴人丙○○、甲○○○大聲咆嘯稱
    ：「你們都養不起我，去死」等語，以此方式對告訴人丙○○
    、甲○○○為精神上之騷擾而違反前開保護令，因認被告涉犯
    家庭暴力防治法第61條第1款之違反保護令罪嫌。
二、按犯罪事實之認定，係據以確定具體的刑罰權之基礎，自須
    經嚴格之證明，故其所憑之證據不僅應具有證據能力，且須
    經合法之調查程序，否則即不得作為有罪認定之依據。倘法
    院審理之結果，認為不能證明被告犯罪，而為無罪之諭知，
    即無前揭第154條第2項所謂「應依證據認定」之犯罪事實之
    存在。因此，同法第308條前段規定，無罪之判決書只須記
    載主文及理由。而其理由之論敘，僅須與卷存證據資料相符
    ，且與經驗法則、論理法則無違即可，所使用之證據亦不以
    具有證據能力者為限，即使不具證據能力之傳聞證據，亦非
    不得資為彈劾證據使用。故無罪之判決書，就傳聞證據是否
    例外具有證據能力，本無須於理由內論敘說明（最高法院10
    0年度台上字第2980號刑事判決意旨參照）。是以本案被告
    既經本院認定犯罪不能證明，本判決即不再論述所援引有關
    證據之證據能力。　　
三、按犯罪事實應依證據認定之，無證據不得認定犯罪事實；又
    不能證明被告犯罪者，應諭知無罪之判決，刑事訴訟法第15
    4條第2項、第301條第1項分別定有明文。再按認定犯罪事實
    所憑之證據，雖不以直接證據為限，間接證據亦包括在內，
    然而無論直接證據或間接證據，其為訴訟上之證明，須於通
    常一般之人均不致有所懷疑，而得確信其為真實之程度者，
    始得據為有罪之認定，倘其證明尚未達到此一程度，有合理
    之懷疑存在而無從使事實審法院得有罪之確信時，即應由法
    院為諭知被告無罪之判決（最高法院76年度台上字第4986號
    刑事判決意旨參照）。而刑事訴訟法第161條已於91年2月8
    日修正公布，其第1項規定：檢察官就被告犯罪事實，應負
    舉證責任，並指出證明之方法。因此，檢察官對於起訴之犯
    罪事實，應負提出證據及說服之實質舉證責任。倘其所提出
    之證據，不足為被告有罪之積極證明，或其指出證明之方法
    ，無從說服法院以形成被告有罪之心證，基於無罪推定之原
    則，自應為被告無罪判決之諭知（最高法院92年度台上字第
    128號刑事判決意旨參照）。　　
四、檢察官起訴意旨認被告涉有上開違反保護令罪嫌，無非係以
    證人即告訴人丙○○、甲○○○分別於警詢、偵訊時之陳述，並
    有臺灣彰化地方法院110年度家護字第643號民事通常保護令
    、彰化縣警察局和美分局保護令執行紀錄表、家庭暴力通報
    表及家庭暴力相對人訪查約制表在卷為其論據；檢察官上訴
    意旨則另略以：證人即告訴人丙○○於警詢時稱：「我兒子乙○○在110年12月04日10時至11時許，一直在家中開的店內（
    彰化縣○○鎮○○路00號）跟我老婆甲○○○問他的布鞋在哪裡，
    然後就生氣開始對我跟我老婆大聲咆哮」、「他在家中店裡
    大聲咆哮，斥責我跟我老婆沒順他的意，讓我感覺受到騷擾
    」等語，於偵查中稱：「他要錢，囂張跋扈大罵，他罵我們
    家養不起他，給他吃飯的錢是有，其他要花費的我們都有約
    束，他就不舒服，他40多歲了，到現在都沒正當職業」、「
    （問：當天是被告要錢不成，就罵你們養不起他？）對」、
    「還說一大堆，說隔壁有錢人都可以供孩子，我們沒辦法」
    、「要是我內人稍微晚一點，他就會開始發作」、「咆哮」
    、「很大聲」、「（問：是否有聽到被告對甲○○○說你去死
    ？）有。這是經常性的，不只是那天」等語；證人即告訴人
    甲○○○於警詢時稱：「我兒子乙○○在110年12月04日10時至11
    時許，一直在家中開的店内（彰化縣○○鎮○○路00號）要找他
    的東西，然後就生氣開始對我跟我老公大聲咆哮」、「他在
    家中店裡大聲咆哮，斥責我沒有幫他找東西，我都沒有講話
    ，他的大聲斥責讓我感覺受到騷擾」等語，於偵查中稱：「
    （問：當天是被告要錢不成，就罵你們養不起他？）對」、
    「（問：當天被告罵你什麼？）他叫我幫他拿東西，很大聲
    」、「他什麼事情都命令我，都不自己去找」、「我拿得比
    較慢，他就會叫我去死，罵我一大堆」、「（問：是否有聽
    到被告對丙○○說你們養不起我？）有」等語。是證人即告訴
    人丙○○、甲○○○就被告當天有「要求甲○○○拿鞋子未果」及「
    抱怨丙○○、甲○○○養不起被告」而大聲咆哮之證述先後大抵
    一致而無明顯瑕疵，應能互相補強，且證人即告訴人丙○○於
    偵查中檢察官訊問證人即告訴人甲○○○關於被告要其幫忙拿
    東西的經過時，在旁補充陳稱：「要是我內人稍微晚一點，
    他就會開始發作」、「咆哮」、「很大聲」、「（問：上述
    都是同一天發生的事情？）對，而且每天都是差不多，不只
    是那天而已」等語，是證人即告訴人丙○○除在警詢時已就被
    告要求告訴人甲○○○拿鞋之事發經過詳細描述外，嗣於偵訊
    時係作補充之說明，難認前後有何不一致之處。縱使證人即
    告訴人丙○○於警詢時，未陳述提及被告索取金錢之事，然此
    部分在偵查中經檢察官訊問證人即告訴人甲○○○：「當天是
    被告要錢不成，就罵你們養不起他？」、「是否有聽到被告
    對丙○○說你們養不起我？」時，證人即告訴人甲○○○均答稱
    「是」等情，亦可明證人即告訴人丙○○、甲○○○就被告當天
    有「要求甲○○○拿鞋子未果」及「抱怨丙○○、甲○○○養不起被
    告」而大聲咆哮之證述先後一致，應能互相補強。而本案是
    家庭暴力犯罪，有其私密型態，外人不易窺知，證人即告訴
    人丙○○、甲○○○於偵訊時，業以證人身分具結擔保其等陳述
    為真實，當無設詞攀誣被告而自陷偽證風險之可能，況告訴
    人丙○○、甲○○○與被告為親子關係，更無故為不實誣陷被告
    入罪之動機，故其等所述應屬可信等語。惟訊據被告固坦承
    伊與其父、母親即告訴人丙○○、甲○○○同住，且於案發前已
    收受並知悉前開臺灣彰化地方法院110年度家護字第643號民
    事通常保護令內容，然堅為否認有何上開違反保護令之犯行
    ，堅稱：我的母親喜歡囤積物品，我在案發時要出門，找不
    到我的工作鞋，又不知道我的鞋被我母親收到哪裡，我問我
    的母親，我的母親沒有理我，當時我的父親也在場，我認為
    他們在刁難我，我只是用一般的音量跟我的母親說請她不要
    浪費我的時間，並跟他們表示有什麼夢想要自己去做，不要
    想著要後輩幫忙完成，晚輩做不做得到是一回事，做不到也
    沒關係而已，可能這些內容刺激到我的父親，他才會打電話
    報警，我沒有用三字經罵我的父、母親，也沒有對他們說「
    你們都養不起我，去死」等違反保護令行為等語。經查：
(一)被告於案發前曾由臺灣彰化地方法院於110年10月18日以110
    年度家護字第643號核發民事通常保護令，裁定令被告不得
    對告訴人丙○○、甲○○○2人實施身體、精神或經濟上之騷擾、
    控制、脅迫或其他不法侵害之行為，亦不得對告訴人丙○○、
    甲○○○為騷擾之聯絡行為，及應於112年6月30日前完成認知
    教育輔導團體12次之處遇計畫，保護令有效期間為2年，且
    被告已於110年10月24日收悉前開保護令等情，為被告所坦
    認，且有臺灣彰化地方法院110年度家護字第643號民事通常
    保護令、彰化縣警察局和美分局保護令執行紀錄表及家庭暴
    力相對人訪查約制表各1份（見偵卷第37至41、47、48頁）
    在卷可稽，此部分事實足可認定。
(二)又被告於110年12年4日（檢察官起訴書犯罪事實欄誤載為11
    0年12月14日）10時至11時48分許，在其與告訴人丙○○、甲○○○共同居住之彰化縣○○鎮○○路00號住處，曾詢問告訴人甲○○○其鞋子何在，而未獲告訴人甲○○○回應等情，除據被告於案
    發當日製作之警詢時供明（見偵卷第16頁）外，並據證人即
    告訴人丙○○、甲○○○於同日警詢時
　　證述在卷（見偵卷第22至23、26至27頁），均足採信。檢察
    官起訴書犯罪事實雖認被告違反保護令之行為，係於前開案
    發時、地，對告訴人丙○○、甲○○○大聲咆嘯稱：「你們都養
    不起我，去死」等語，並以被告曾向告訴人丙○○索討金錢未
    果為其起因之一；然證人即告訴人丙○○、甲○○○於案發當日
    製作警詢筆錄時，均未提及被告於案發過程曾向告訴人丙○○
    索討金錢未果，並因此向告訴人丙○○、甲○○○大聲咆嘯「你
    們都養不起我，去死」等語（見偵卷第21至23、25至27頁）
    ，且檢察官起訴書所引用之家庭暴力通報表（見偵卷第45頁
    ），至多僅足以認定告訴人丙○○於110年12月4日上午曾撥打
    電話報警，並不足以直接推認被告有上開被訴之違反保護令
    犯行，則被告究有無被訴之違反保護令犯行，已殊值疑。
(三)雖證人即告訴人丙○○遲至111年1月4日偵訊時，於檢察官問
    及「110年12月4日早上10時至11時在住處，被告違反保護令
    之行為？」後，方就與起訴書犯罪事實欄所載有關之內容
　　提及「他要錢，囂張跋扈大罵，他罵我們家養不起他，給他
    吃飯的錢是有，其他要花費的我們都有約束，他就不舒服，
    他40多歲了，到現在都沒正當職業」、「（問：被告當時罵
    的内容就是你們養不起他？）對，說我們沒有供他花費，以
    前有罵三字經，最近比較收斂，他昨晚還發飆」等語（見偵
    卷第87頁），而就案發當日之事發起因，為與其警詢時炯然
    不同之陳述，衡情一般人對於事發過程之記憶，常會隨著時
    間而淡忘，則證人即告訴人丙○○於距離案發時間較為久遠之
    偵訊時所述，是否確為案發當日之事發情節，並非無疑。參
    以證人即告訴人丙○○於偵訊時就檢察官就案發當日情形而為
    訊問時，卻兼為敘及被告「『以前』有罵三字經，最近比較收
    斂，他『昨晚』還發飆」、「每天都是差不多，不只是那天而
    已」等語（見偵卷第87、88頁），而不時自行摻雜被告於案
    發前、後之與本案無關之內容，則證人即告訴人丙○○於偵訊
    時是否有將被告於案發以外其他不同日期時間之言行，誤植
    為110年12月4日案發之情景，亦有疑問。而證人即告訴人甲○○○於偵訊時就案發起因稱係被告叫其幫他拿東西（此與證
    人即告訴人丙○○於同次偵訊所述之被告是要向其拿錢一節，
    明顯不同），惟對於檢察官問及被告當時對伊大聲罵或講什
    麼話時，僅回稱「他什麼事情都命令我，都不自己去找」等
    語，並未提及被告有何咆哮之情（見偵卷第88頁）；而證人
    即告訴人丙○○其後固緊接回稱「『要是』我內人稍微晚一點，
    他就會開始發作」、「（問：被告如何發作？）咆哮」、（
    問：咆哮内容？）很大聲」等語（見偵卷第88頁），惟此似
    僅對於被告「日常」要求告訴人甲○○○做事未果時之情形而
    為描述，且未具體提及所指咆哮之內容，再雖證人即告訴人
    甲○○○其後答稱「我拿得比較慢，他就會叫我去死，罵我一
    大堆」等語（見偵卷第88頁），但證人即告訴人甲○○○此部
    分所述，亦與檢察官起訴書引用證人即告訴人丙○○於同上偵
    訊所稱被告係出言「你們都養不起我」，才罵「去死」，有
    所出入，至證人即告訴人丙○○、甲○○○其後於檢察官概括問
    及「上述都是同一天發生的事情？」後，雖均稱「對」，但
    也同時回答「而且每天都是差不多，不只是那天而已」，又
    檢察官接著問證人即告訴人甲○○○「是否有聽到被告對丙○○
    說你們養不起我？」，及另訊問證人即告訴人丙○○「是否有
    聽到被告對甲○○○說你去死？」，固均獲得證人即告訴人丙○○、甲○○○表示「有」之肯定答案，惟檢察官前開問題並未針
    對
　　特定時間加以訊問，且經證人即告訴人丙○○補充表明「這
    是經常性的」等語（見偵卷第88頁），則是否得逕認證人即
    告訴人丙○○、甲○○○上開偵訊所述確係案發時之情形，非無
    疑異。觀之證人即告訴人丙○○、甲○○○上揭於警詢、偵訊所
    述，針對被告於案發時有無被訴之違反保護令罪嫌部分，實
    非無嚴重之瑕疵存在，檢察官上訴理由徒引用證人即告訴人
    丙○○、甲○○○於警詢、偵訊之部分內容，並片面解讀其等所
    述前後一致、且可互相補強為證，尚難憑採。而證人即告訴
    人丙○○、甲○○○前揭所述前後未一之陳述，尤以檢察官起訴
    書犯罪事實所憑之證人即告訴人丙○○、甲○○○於偵查所陳，
    因未可排除其等偵訊時間距離案發時間較久，且如證人即告
    訴人丙○○所稱其等與被告有經常性之衝突存在而致記憶疏誤
    之情形，是檢察官上訴意旨另以家庭暴力犯罪有其私密型態
    ，外人不易窺知，且證人即告訴人丙○○、甲○○○與被告具有
    親子關係，應不致冒偽證之風險而不實誣陷被告為由，即就
    證人即告訴人丙○○、甲○○○前開具有顯然瑕疵之陳述，片段
    擷取部分而認屬可信，亦無可採。
(四)綜上所述，被告堅稱伊未有上開被訴之違反保護令等語，堪
    為可採。本案依檢察官所指之現有證據，因尚有合理之懷疑
    存在，而未能使本院達於被告在案發時有何上揭被訴罪嫌之
    確切心證，且本院亦查無其他積極確切之證據，足認被告有
    何前開檢察官所指之違反保護令犯行。從而，原審認被告被
    訴違反保護令之罪嫌尚有未足，而為被告無罪之諭知，雖其
    理由論述稍屬簡略，惟與本院認定之結論則無二致，難謂不
    合。檢察官猶執前詞提起上訴，並主張應為被告有罪之認定
    ，依本判決上揭理由欄四、(二)、(三)所示之事證及有關論
    述、說明，為無理由，應予駁回。
據上論斷，應依刑事訴訟法第368條，判決如主文。
本案經檢察官吳宗穎提起公訴，檢察官陳昭蓉提起上訴，檢察官
丁○○到庭執行職務。
中　　華　　民　　國　　111 　年　　8 　　月　　11　　日
                  刑事第十二庭  審判長法　官  張國忠
                                      法　官  高文崇
                                      法　官  李雅俐
以上正本證明與原本無異。
不得上訴。
                                      書記官  蕭怡綸

中　　華　　民　　國　　111 　年　　8 　　月　　11　　日